臺灣南投地方法院民事判決
110年度重訴字第48號
原      告  社團法人中華民國三學佛學院

法定代理人  蔡宇宸  
訴訟代理人  謝文哲律師
被      告  富家興建設有限公司


法定代理人  林茗杏  
訴訟代理人  簡敬軒律師
被      告  龍寶興業股份有限公司

法定代理人  邵明斌  
訴訟代理人  朱雯彥律師
            王和屏律師
受  告知人  法務部行政執行署彰化分署

法定代理人  謝道明  
訴訟代理人  胡天賜  
            盧志強  
上列當事人間土地所有權移轉登記事件，本院於民國111年8月9
日言詞辯論終結，茲判決如下：
    主  文
原告之訴駁回。
訴訟費用由原告負擔。
    事實及理由
一、原告起訴主張略以：
　㈠原告於民國100年10月17日向被告富家興建設有限公司(下稱
    被告富家興公司)承租原為其所有坐落南投縣○○市○○○○段000
    地號土地（下稱系爭土地）並簽立土地租賃契約（下稱系爭
    租約），約定租期自100年10月17日起至140年10月16日止，
    於租賃期間內由原告之佛學院師生協助被告富家興公司經營
    之極樂淨土納骨塔每日早、晚課誦及每年清明節、中元節日
    協助辦理祭祀及超渡法會，作為原告承租系爭土地之對價，
    被告富家興公司復同意原告在系爭土地出資興建三學佛學院
    講堂、辦公室、宿舍等未辦理保存登記之建物（下稱系爭校
    舍建物）。
　㈡又被告富家興公司之債權人渣打國際商業銀行股份有限公司
    （下稱渣打銀行）於102年9月11號執本院101年度司拍字第2
    號拍賣抵押物裁定及確定證明書向本院聲請對被告富家興公
    司所有系爭土地及其他不動產聲請強制執行，案經本院102
    年度司執字第19527號清償債務強制執行事件受理在案（下
    稱系爭甲強制執行事件）。又被告富家興公司因積欠稅款而
    遭南投縣政府稅務局移送法務部行政執行署彰化分署(下稱
    行政執行署彰化分署)強制執行，案經行政執行署彰化分署1
    03年度房稅執專字第9號房屋稅條例強制執行事件受理在案
    （下稱系爭乙強制執行事件），嗣於執行程序中將系爭土地
    與被告富家興公司所有同段22、22之1建號建物（下分別稱2
    2號建物、22之1號建物）合併拍賣，並於105年2月17日進行
    特別拍賣程序後之公開拍賣，由被告龍寶興業股份有限公司
    (下稱被告龍寶公司)當日以拍定總價新臺幣（下同）3億110
    萬元拍定（系爭土地之拍定價金：2693萬元；22號建物之拍
    定價金：2億7390萬元；22之1號建物之拍定價金：27萬元）
    並繳足全部價金後，行政執行署彰化分署於105年3月2日核
    發系爭土地與22、22之1號建物之權利移轉證書，被告龍寶
    公司即於105年3月29日登記為所有權人。
　㈢然而，系爭甲、乙強制執行事件執行程序中之拍賣公告關於
    系爭土地之使用情形及附記說明，均明確記載原告與被告富
    家興公司間存在系爭租約及原告在系爭土地上出資興建之系
    爭校舍建物為原告所有而未在拍賣標的範圍內，原告與被告
    富家興公司關於系爭土地乃存在租賃關係，且系爭校舍建物
    所有權為原告所有，依民法第426條之2第1項及土地法第104
    條第1項等規定，原告就系爭土地即有優先承買權。惟行政
    執行署彰化分署未依法通知原告行使優先承買權，則被告間
    就系爭土地之買賣契約及所有權移轉登記行為均不得對抗原
    告，原告自得依上開規定，請求被告龍寶公司將系爭土地於
    105年3月29日以拍賣為原因所為所有權移轉登記予以塗銷，
    並請求被告富家興公司以同樣條件將系爭土地出售予原告。
　　爰依民法第426條之2第1項及土地法第104條第1項等規定提
    起本訴。並聲明：龍寶公司應將系爭土地於105年3月29日以
    拍賣為原因所為所有權移轉登記予以塗銷，並回復為被告富
    家興公司所有；被告富家興公司應將系爭土地，按買賣價金
    2693萬元及行政執行署彰化分署105年1月20日彰執丙103年
    房稅執專字第00000009號函所示特別拍賣程序後公開拍賣公
    告之相同條件與原告簽立買賣契約，於原告給付買賣價金26
    93萬元後，將系爭土地移轉登記所有權予原告。
二、被告部分：
　㈠被告龍寶公司抗辯略以：
　⒈被告富家興公司於100年11月15日登記為系爭土地所有權人，
    故被告富家興公司不可能於取得系爭土地所有權前，即與原
    告於100年10月17日簽立系爭租約；又系爭土地於被告富家
    興公司取得系爭土地所有權前，其前手金鼎山開發建設股份
    有限公司(下稱金鼎山公司)曾以系爭土地向渣打銀行設定抵
    押權及地上權，渣打銀行不可能同意被告富家興公司將系爭
    土地全部無償提供予原告興建房屋使用，而侵害抵押權人及
    地上權人之權益；再者，22號建物於94年10月4日在系爭土
    地上建築完成，價值甚鉅，依一般經驗法則，被告富家興公
    司不可能將22建號建物所在基地（即系爭土地）全部無償出
    租予原告。故系爭租約之形式上真正，即屬有疑。
　⒉退步言，縱系爭租約之形式上為真正，惟由系爭租約之內容
    可知，系爭租約明確記載被告富家興公司同意無償提供系爭
    土地供原告使用，而不要求給付租金，足認系爭租約之性質
    應為無償之使用借貸契約，而非有償之租賃契約，原告即不
    得據此主張對系爭土地有優先承買權。
　⒊依系爭租約關於使用租賃物之限制之約定略以：「校舍區：
    供三學佛學院師生住宿、講經、活動用途」、「不得將房屋
    轉租、出讓」、「擬遷移時，得與甲方協議請求建造裝修工
    程款」等語，可知租賃標的物應為系爭校舍建物，則系爭校
    舍建物應屬屬出租人即被告富家興公司所有，原告於遷移時
    即負有返還系爭校舍建物之義務，原告至多僅有請求支付建
    造裝修工程款之權利，故原告並非系爭校舍建物之所有權人
    ，即無所謂租地建築房屋之情事。復依原告自99年7月1日設
    立登記起至110年12月31日止之收支預算、決算表及財產目
    錄等資料，並無出資興建系爭校舍建物之紀錄或將系爭校舍
    建物登記為原告所有之資產紀錄，足見原告未曾出資興建系
    爭校舍建物，且非所有權人，即難認符合民法第426條之2或
    土地法第104條所定之要件。
　⒋再者，依民法第426條之2第1項及土地法第104條第1項規定，
    應限於「僅基地」或「僅房屋」出賣時始有適用，惟系爭乙
    強制執行事件係經由特別拍賣程序而將被告富家興公司所有
    系爭土地與22、22之1號建物併付拍賣，則上開拍賣係將基
    地及其上建物同時出賣，自無上開法文所定優先承買權之適
    用；此外，原告如欲主張系爭土地之優先承買權，應以系爭
    土地及22、22之1號建物合併拍賣之買賣條件一併主張優先
    承買，不得僅單獨對系爭土地主張優先承買。
　㈡被告富家興公司抗辯略以：對於本案並無意見。
　㈢均聲明：如主文第1項所示。
三、兩造不爭執之事項：
　㈠原告之原名為社團法人中華民國智慧光藏學研究會，嗣更名
    為社團法人中華民國三學佛學院。
　㈡22建號建物於94年10月4日建築完成，於97年11月28日為第一
    次保存登記，所有權人為被告富家興公司；22之1建物於103
    年3月5日為第一次保存登記，所有權人為被告富家興公司；
    被告富家興公司於100年11月15日以買賣為原因登記為系爭
    土地及22號建物所有權人。
　㈢系爭土地與22、22之1號建物原為被告富家興公司所有，經行
    政執行署彰化分署103年度房稅執專字第9號強制執行事件（
    即系爭乙強制執行事件）於105年2月17日進行特別拍賣程序
    後之公開拍賣，由被告龍寶公司當日以拍定總價3億110萬元
    拍定（系爭土地之拍定價金：2693萬元；22號建物之拍定價
    金：2億7390萬元；22之1號建物之拍定價金：27萬元）並繳
    足全部價金後，行政執行署彰化分署於105年3月2日核發系
    爭土地與22、22之1號建物之權利移轉證書，被告龍寶公司
    於105年3月29日登記為所有權人。
　㈣原告在系爭土地上興建之講堂、辦公室、宿舍等未辦保存登
    記建物（系爭校舍建物）為校舍區，不在系爭乙強制執行程
    序之拍賣範圍內。
四、兩造爭執之事項：
　㈠系爭租約是否屬租賃契約之性質？原告在系爭土地上興建之
    講堂、辦公室、宿舍等未辦保存登記建物（供作三學佛學院
    講堂及辦公室、宿舍使用）為何人所有？
　㈡關於系爭土地，原告得否依民法第426條之2第1項及土地法第
    104條第2項規定主張優先承買權？是否須就系爭土地與22、
    22之1號建物一併主張？
五、本院之判斷：
　㈠原告之原名為社團法人中華民國智慧光藏學研究會，嗣更名
    為社團法人中華民國三學佛學院。22建號建物於94年10月4
    日建築完成，於97年11月28日為第一次保存登記，所有權人
    為被告富家興公司；22之1建物於103年3月5日為第一次保存
    登記，所有權人為被告富家興公司；被告富家興公司於100
    年11月15日以買賣為原因登記為系爭土地及22號建物所有權
    人。系爭土地與22、22之1號建物原為被告富家興公司所有
    ，經行政執行署彰化分署103年度房稅執專字第9號強制執行
    事件（即系爭乙強制執行事件）於105年2月17日進行特別拍
    賣程序後之公開拍賣，由被告龍寶公司當日以拍定總價3億1
    10萬元拍定（系爭土地之拍定價金：2693萬元；22號建物之
    拍定價金：2億7390萬元；22之1號建物之拍定價金：27萬元
    ）並繳足全部價金後，行政執行署彰化分署於105年3月2日
    核發系爭土地與22、22之1號建物之權利移轉證書，嗣被告
    龍寶公司於105年3月29日登記為所有權人。再者，原告在系
    爭土地上興建之講堂、辦公室、宿舍等未辦保存登記建物為
    校舍區，不在系爭乙強制執行程序之拍賣範圍內等情，為兩
    造所不爭，堪認屬實。
　㈡按當事人主張有利於己之事實者，就其事實有舉證之責任，
    民事訴訟法第277 條本文定有明文。次按基地出賣時，地上
    權人、典權人或承租人有依同樣條件優先購買之權。房屋出
    賣時，基地所有權人有依同樣條件優先購買之權。其順序以
    登記之先後定之。租用基地建築房屋，出租人出賣基地時，
    承租人有依同樣條件優先承買之權。承租人出賣房屋時，基
    地所有人有依同樣條件優先承買之權。土地法第104條第1項
    、民法第426條之2第1項固有明文。惟關於基地承租人之優
    先承買權，即為承租人對於出租人之買賣契約訂立請求權，
    須以基地有租賃關係存在為成立之前提要件，故提起此項訴
    訟之原告，應先證明基地之租賃關係存在後，始有買賣契約
    訂立請求權可言。再者，稱租賃者，謂當事人約定，一方以
    物租與他方使用收益，他方支付租金之契約；稱使用借貸者
    ，謂當事人一方以物交付他方，而約定他方於無償使用後返
    還其物之契約。民法第421條第1項、第464條亦有明文。而
    租賃與使用借貸，均係將物交付他人使用，區別在於使用人
    是否支付代價予交付人，亦即：租賃與使用借貸之最大區別
    ，在於租賃為有償，借貸為無償，則若將物交由他人使用，
    而未收取對價者，自係使用借貸而非租賃。經查：
　⒈觀諸系爭租約之用語，抬頭記載：「土地租賃契約」，且內
    容略以：「出租人：被告富家興公司、承租人：原告」、「
    土地所在：系爭土地」、「租賃期間：自100年10月17日至1
    40年10月16日」、「租金：原告基於宗教之目的之需求經被
    告富家興公司同意自行建設。被告富家興公司同意無償供原
    告使用，不要求給付租金」、「其他特約事項：原告之師生
    協助被告富家興公司所經營之極樂淨土（納骨塔）早晚課誦
    、原告負責於清明節、中元節協助辦理被告富家興公司祭祀
    超渡法會」等語（見本院卷一第144頁至第145頁）。足見系
    爭租約之抬頭及內容固有提起「租賃」、「承租人」、「出
    租人」、「租賃期間」等語，惟關於租金係約定被告富家興
    公司「無償」提供系爭土地供原告使用且「不要求給付租金
    」。復參以原告與被告富家興公司於101年3月7日關於22號
    建物所簽立之房屋租賃契約，乃明確約定「每月租金10萬元
    」等語（見本院卷二第75頁至第77頁），二者對照之下，原
    告與被告富家興公司關於系爭土地所簽立之契約，應屬有意
    排除以租金作為代價之約定，則原告與被告富家興公司間關
    於系爭土地之上開約定之記載，是否有約定原告支付代價予
    被告富家興公司而為有償之租賃契約，即非無疑。
　⒉原告雖主張於租賃期間內由原告之佛學院師生協助被告富家
    興公司經營之極樂淨土納骨塔每日早、晚課誦及每年清明節
    、中元節日協助辦理祭祀及超渡法會，作為原告承租系爭土
    地之對價等等。然而，衡諸一般常情，原告上開主張並非按
    租賃標的物即系爭土地面積之大小及價值，衡量其使用之對
    稱之價值所定之金額，實無從據以認定係使用系爭土地之對
    價。縱認原告確實有協助被告富家興公司經營之極樂淨土納
    骨塔每日早、晚課誦及每年清明節、中元節日協助辦理祭祀
    及超渡法會，惟其性質至屬亦僅係依債務本旨履行使用借貸
    系爭土地所附之負擔而已，則在系爭土地之拍定價金高達26
    93萬元之行情下，核與使用系爭土地之對價顯不相當，究非
    承租系爭土地所支付之相當對價可資比擬，尚難認此舉即係
    原告使用系爭土地所支付之代價。
　⒊基上，原告主張其與被告富家興公司簽立之系爭租約係屬有
    償之租賃契約乙節，並未能舉證以實其說。是原告此部分主
    張，即難採信。
六、綜上所述，原告未能舉證證明其與被告富家興公司間就系爭
    土地有租賃關係存在，即難認原告有土地法第104 條及民法
    第426 條之2所定優先承買權可言。從而，原告依土地法第1
    04 條及民法第426 條之2規定訴請如其聲明，為無理由，應
    予駁回。
七、本件事證已臻明確，兩造其餘攻擊防禦及證據，核與本案之
    判斷不生影響，爰毋庸一一審酌論列，併此敘明。
八、訴訟費用負擔之依據：民事訴訟法第78條。 
中　　華　　民　　國　　111 　年　　 9　　月　  30  　日
                  民事第二庭  法　官　鄭順福
以上正本係照原本作成
如對本判決上訴，須於判決送達後20日內向本院提出上訴狀。如
委任律師提起上訴者，應一併繳納上訴審裁判費。
中　　華　　民　　國　　111 　年　　 9　　月　　30　　日
                              書記官　施涵雯